最高法院刑事判決　　　　　　九十四年度台上字第四一二五號
　　上　訴　人　甲○○
　　　　　　　　　　　　水7之.
　　選任辯護人　林開福　律師
上列上訴人因殺人案件，不服台灣高等法院台中分院中華民國九
十四年五月三十一日第二審判決（九十四年度上重訴字第九號，
起訴案號：台灣苗栗地方法院檢察署九十三年度偵字第二四四三
、二七四六號），提起上訴，本院判決如下：
    主  文
上訴駁回。
    理  由
按刑事訴訟法第三百七十七條規定，上訴於第三審法院，非以判
決違背法令為理由，不得為之。是提起第三審上訴，應以原判決
違背法令為理由，係屬法定要件。且必須依據卷內資料為具體指
摘，並足據以辨認原判決已具備違背法令之形式，始屬相當。如
果上訴理由書狀並未依據卷內訴訟資料，具體指摘原判決不適用
何種法則或如何適用不當，或所指摘原判決違法情事，顯與法律
規定得為第三審上訴理由之違法情形，不相適合時，均應認其上
訴為違背法律上之程式，予以駁回。本件原判決引用第一審判決
書記載之事實、證據及理由，維持第一審論上訴人甲○○以殺人
罪，判處有期徒刑拾肆年，諭知應於刑之執行完畢或赦免後，令
入相當處所，施以監護貳年，扣案之木棍壹支（長玖拾公分）
宣告沒收之判決，駁回檢察官在第二審之上訴。係依憑上訴人於
警詢、檢察官偵查、第一審調查及審理、原審審理時坦供持木棍
毆打被害人林明烈等情不諱，並參酌證人黃顯能（協助偵查勘驗
錄影帶之警員）於第一審調查時證稱：偵查中之勘驗，係利用手
動之特殊方法加以播放，始得到如偵查時勘驗筆錄上記載之勘驗
結果等語，及扣案木棍一支、現場監視錄影機拍攝存留之監視錄
影帶一捲，而上開扣案之監視錄影帶經檢察官於偵查時勘驗結果
，有勘驗筆錄一紙在卷可稽，暨卷附相驗屍體證明書、警方所繪
製之刑案現場圖、法務部法醫研究所民國九十三年七月二十一日
（９３）法醫所醫鑑字第０九七五號鑑定書、財團法人為恭紀念
醫院九十三年八月二十六日（９３）為恭醫字第九三００八二七
號函檢附之上訴人精神狀況司法鑑定報告書各一紙、相驗照片十
八幀、解剖照片四十五幀、現場蒐證照片四十六張等證據資料，
而為論斷，已詳敘其所憑之證據及認定之理由。而以上訴人辯稱
：伊並非故意殺被害人，只是要教訓而已云云；其選任辯護人為
其辯護稱：上訴人僅應論以傷害致死罪等語，為飾卸之詞，不足
採取，在理由內依憑卷證資料，詳加指駁。並說明：（一）精神
耗弱之人並不當然為禁治產人，自非無行為能力人。上訴人於為
本件犯行時，雖係精神耗弱之人，惟未經法院為禁治產之宣告，
尚非無行為能力人，其於提起上訴後，經第一審為移審訊問，法
官詢以上訴要旨時，即主動向原審法院法官表示其要撤回上訴，
並當場親自填具撤回上訴聲請書而撤回上訴，嗣並對檢察官之上
訴為答辯，且觀其答辯內容，均能對所詢事項為具體、明確之回
答，難認有何不能處理自己事務致不能了解自己行為之情事，其
既主動向原審表示撤回其上訴，自已生撤回之效力。（二）依法
務部法醫研究所（９３）法醫所醫鑑字第０九七五號鑑定書所載
，顯然被害人之死因係頭部鈍器傷致顱骨骨折、第一頸椎脫臼及
顱內出血造成神經性休克死亡，顯見應係由上訴人持木棍毆打致
死無訛。（三）依檢察官於偵查中勘驗監視錄影帶，上訴人持木
棍毆打殺害被害人之過程，大致可分為三段：第一段係被害人曾
抵抗而與上訴人發生扭打，被害人在左側前臂外側、左側前臂內
側，各有五乘四公分刮痕、四乘二公分之防禦性傷；第二段則是
被害人已經遭打倒在地，上訴人仍繼續毆打攻擊；第三段係上訴
人曾短暫收手，走回屋中，惟隨後仍再走出繼續持木棍毆打攻擊
已經倒在地上的被害人。由上開經過情形觀察，其對於業經遭其
毆打倒地之被害人，並無就此罷手之意，仍然繼續加以毆打攻擊
，縱使有短暫收手，走進屋內，但隨後不到十秒，又再出來毆打
攻擊已倒地之被害人，且其所攻擊被害人之身體部位，又多集中
在人體要害之「頭部」，顯然其欲致被害人於死之意思相當強烈
，其有殺人之故意，當可認定。而被害人既係因上訴人持木棍毆
打攻擊頭部致死，則其殺人行為與被害人死亡結果之間，即具因
果關係之理由。從形式上觀察．原判決並無違法之情形存在。上
訴意旨略稱：（一）原判決既認定其係精神耗弱之人，則其是否
知悉毆打林明烈頭部可能導致死亡之情形，已有疑問，然原判決
理由均未就其是否知悉毆打林明烈頭部將可能導致死亡一事加以
說明，即逕認其具有殺害林明烈之犯意，自有理由不備之情形。
（二）上訴人曾要求其父親報警，顯有自首之情事，原判決竟未
予調查，亦有調查之責未盡之違法云云。惟查：（一）取捨證據
及認定事實，乃事實審法院職權之行使，其對於證據證明力所為
之判斷，茍係基於吾人日常生活之經驗，而未違背客觀上應認為
確實之定則，並已敘述其何以為此一判斷之理由者，即不能指為
違法。上訴人於九十四年三月九日由第一審移送原審訊問時，對
檢察官之上訴為答辯，均能針對所詢事項為具體、明確之回答等
情，已據原判決詳細說明，難認有何不能處理自己事務致不能了
解自己行為之情事。又頭部為人體致命之部位，以木棍持續重擊
人體頭部，足以使人斃命，為眾所周知之事實；上訴人既非無辨
識事理能力之人，自亦不能諉為不知。原判決就此縱未具體說明
其理由，而稍嫌疏漏，然於判決之主旨不生影響，自不得執以指
摘，執為合法之第三審上訴理由。（二）刑法第六十二條所謂自
首，係以對於未發覺之罪投案而受裁判為要件，至其方式雖不限
自行投案，即託人代理自首或向非偵查機關請其轉達亦無不可，
但須有向該管有偵查犯罪職權之公務員或機關自承犯罪而受裁判
之事實，始生效力；若於犯罪後，僅向被害人或非有偵查犯罪職
權之公務員陳述自己犯罪之事實，而無受裁判之表示，即與自首
之條件不符。上訴人於警詢時供以：「（問：你持木棍敲打林明
烈倒地不起之後，你作何事，情形請詳述？）打完之後，我正要
回家打電話。這時我父親賴彌樹正好走出來，我就叫我父親打電
話叫救護車……然後跑上三樓房間拿行動電話撥打一一九，打通
之後，一一九告訴我已有人通知，已派出救護車了。」（見相驗
卷第九至十頁）；於第一審審理時則供稱：「（問：你打完林明
烈之後，是由誰報警的？）我叫我父親報警的。」「（問：你的
意思是否為：只有叫你父親叫救護車？）是。」（見第一審卷第
一０一至一０二頁）；證人賴彌樹於警詢時亦證稱：「（問：請
你詳述經過情形？）九十三年六月二十六日二十三時許，當我知
道林明烈到我住處叫罵並叫我兒子下樓後，我便起床穿好衣服後
下樓，然後我走出屋外就見到林明烈倒在我屋前的馬路上身旁有
血，這時我便趕快進屋打一一九報警。」（見相驗卷第十五頁背
面）各等語。依上開卷證資料，則無論上訴人有無囑託其父代為
撥打電話報警請求派遣救護車，均僅證明其於著手殺害被害人後
，有試圖防止被害人死亡結果發生之動作，然尚不足以認定其符
合對於未發覺之罪，向有偵查犯罪職權之公務員或機關陳述犯罪
事實而接受裁判之自首要件；既不符合自首之要件，原判決未以
自首之情形減輕其刑，尚難認原判決有調查之責未盡之違法。其
餘上訴意旨，經核係置原判決之明白論斷於不顧，猶持已為原審
指駁之陳詞爭辯，並就屬於事實審法院採證、認事之職權行使，
任意指摘，均未依據卷內訴訟資料具體指明原判決如何違背法令
，自難認已符合首揭法定上訴第三審之要件，顯非適法之上訴理
由。其上訴違背法律上之程式，應予駁回。
據上論結，應依刑事訴訟法第三百九十五條前段，判決如主文。
中　　華　　民　　國　九十四　年　　八　　月　　四　　日
                      最高法院刑事第七庭
                          審判長法官  邵　燕　玲
                                法官  張　清　埤
                                法官  陳　世　雄
                                法官  陳　朱　貴
                                法官  呂　丹　玉
      本件正本證明與原本無異
                                      書  記  官
中　　華　　民　　國　九十四　年　　八　　月　　九　　日
                                                      Ｃ
